臺灣臺北地方法院民事判決
109年度重家繼訴字第56號
原      告  孫滿惠

訴訟代理人  許亞哲律師
            吳存富律師
被      告  石佩宜律師即被繼承人劉金花之遺產管理人
上列當事人間請求交付遺贈物事件，本院於民國111年1月10日言
詞辯論終結，判決如下：
    主  文
一、確認被繼承人劉金花於民國102年11月18日所立遺囑為真正
    且有效。　　
二、被告應在管理被繼承人劉金花之遺產範圍內，將附表一所示
    之不動產移轉登記予原告。
三、原告其餘之訴駁回。
四、訴訟費用由被告在管理被繼承人之遺產範圍內負擔百分之十
    五，餘由原告負擔。
　　事實及理由
壹、程序方面
一、按訴狀送達後，原告不得將原訴變更或追加他訴，但請求之
    基礎事實同一、或擴張或減縮應受判決事項之聲明者，不在
    此限，民事訴訟法第255條第1項第2款、第3款定有明文，此
    規定依家事事件法第51條，為家事事件所準用。本件原告起
    訴時訴之聲明為：㈠被告應將如附表一所示之不動產所有權
    移轉登記予原告。㈡被告應將如附表二所示之動產交付予原
    告。㈢訴訟費用由被繼承人之遺產負擔；嗣於民國110年1月2
    9日具狀變更上開聲明為：㈠請求確認被繼承人劉金花於102
    年11月18日所立遺囑為真正並有效。㈡被告應將如附表一所
    示之不動產所有權移轉登記予原告。㈢被告應將如附表二所
    示之動產交付予原告。㈣訴訟費用由被繼承人之遺產負擔(見
    本院卷第117頁)；原告再於110年10月6日當庭變更上開第二
    、三項聲明為：㈡被告應在管理被繼承人之遺產範圍內，將
    附表一所示之不動產移轉登記予原告。㈢被告應在管理被繼
    承人之遺產範圍內，將附表二所示之動產交付予原告(見本
    院卷第265頁)。核原告上開所為，係基於同一請求基礎事實
    而變更及減縮應受判決事項之聲明，揆諸前揭法條規定，自
    應准許。
貳、實體方面
一、原告主張：
  ㈠被繼承人劉金花與原告之父親孫建年於70年間結婚，孫建年
    於93年1月5日死亡，而被繼承人膝下無子，與原告於生活中
    諸多互相扶持照料，感情甚篤，被繼承人遂於102年11月18
    日立有自書遺囑(下稱系爭遺囑)，該遺囑雖有數處塗改痕跡
    ，惟仍可辨別經塗改之原字，且其塗改係因筆誤或為使文章
    流暢而為，並不影響遺囑本文真意，塗改部分蓋章與遺囑尾
    段落款署名之印章相符，又該印鑑章亦與臺灣省桃園○○○○○○
    ○○○之印鑑證明相符，故應認被繼承人之遺囑為有效，系爭
    遺囑記載「我死一切權利由孫滿惠繼承 」，可知被繼承人
    欲將其所有之財產全數贈與原告。嗣劉金花於107年8月7日
    死亡，留有如附表一所示之不動產及附表二所示之動產，惟
    因其並無法定之繼承人，經臺灣桃園地方法院(下稱桃園地
    院)以107年司繼字2418號裁定選任被告為遺產管理人，被告
    即聲請桃園地院對被繼承人之債權人及受遺贈人為公示催告
    ，原告即執系爭遺囑主張被繼承人以自書遺囑方式遺贈其附
    表一、二所示財產予原告，縱認上開遺囑不符合自書遺囑之
    要件，亦可認為被繼承人與原告間已成立死因贈與契約，而
    得以類推適用民法第112條法理，將該遺贈行為轉接為死因
    贈與行為，原告於被繼承人書寫遺囑時在場見聞知悉並同意
    收受被繼承人之全部遺產，原告對此死因贈與已為承諾之意
    思表示，故縱本院認不符合遺贈之要件，亦應依據上開法理
    原則，認本件得轉換為死因贈與之法律行為，原告自得依民
    法第406條請求被告就被繼承人之附表一所示之不動產移轉
    所有權予原告，就被繼承人附表二所示之動產部分交付予原
    告等語。並聲明：㈠請求確認被繼承人於102年11月18日所立
    遺囑為真正並有效。㈡被告應在管理被繼承人之遺產範圍內
    ，將附表一所示之不動產移轉登記給原告。㈢被告應在管理
    被繼承人之遺產範圍內，將附表二所示之動產交付給原告。
    ㈣訴訟費用由被繼承人之遺產負擔。　
二、被告則以：系爭遺囑是否為被繼承人所書寫、是否符合自書
    遺囑要件請本院依法審酌。又原告主張被繼承人遺囑之範圍
    為被繼承人之遺產全部，但該遺囑內容似僅涉及「臺北萬華
    華西街」不動產，並不包括被繼承人其餘動產繼承等語置辯
    。並聲明：原告之訴駁回。
三、按確認法律關係之訴，非原告有即受確認判決之法律上利益
    者，不得提起之，民事訴訟法第247條第1項前段定有明文，
    上開規定，依家事事件法第51條，為家事訴訟事件所準用。
    所謂即受確認判決之法律上利益，係指因法律關係之存否不
    明確，致原告在私法上之地位有受侵害之危險，且此項危險
    得以對於被告之確認判決除去之者而言，故確認法律關係存
    否之訴，倘具備前開要件，即得謂有即受確認判決之法律上
    利益，亦有最高法院所著42年台上字第1031號判例意旨可參
    。本件原告主張系爭遺囑為真正且有效，為被告所否認，是
    系爭遺囑之真正與否及效力，涉及原告得否依系爭遺囑請求
    被告履行遺贈義務，其法律上之地位確有不安之狀態存在，
    而此不安之狀態，能以確認判決除去，則原告提起本訴，應
    認有即受確認判決之法律上利益。
四、經查：　　
　㈠原告主張被繼承人與原告之父親孫建年於70年間結婚，被繼
    承人於107年8月7日死亡，遺有附表一、二所示遺產，其無
    法定繼承人，經桃園地院以107年司繼字2418號裁定選任被
    告為遺產管理人，及系爭遺囑於102年11月18日作成，內容
    記載「台北萬華華西街同意先夫孫建年所留下來遺產因為建
    商未蓋好就跑走，政府稅應是地價稅本人同意遺族須要繳的
    稅及地價買賣，本人應該繳款及該土地買賣委由孫滿惠參加
    處理相關事宜，因為本人年事高，請夫家諒解，有關華西街
    一切事情，委由孫滿惠處理。我死一切權利由孫滿惠繼承。
    劉金花親筆中華民國102年11月18日」等情，為被告所不爭
    執，並有戶籍謄本、土地登記謄本、財政部北區國稅局遺產
    稅免稅證明書、系爭遺囑在卷可憑(見本院卷第71至73、235
    至251、33、31頁)，堪信為真實。
　㈡系爭遺囑是否為被繼承人所親自書寫？
　　原告主張系爭遺囑為被繼承人所親自書寫，為被告所否認，
    經本院調取中華郵政股份有限公司臺北郵局立帳申請書及變
    更帳戶事項申請書、臺灣銀行建國分行綜合存款印鑑卡正本
    及綜合存款印鑑卡影本簽收單等文件原本(影本見本院卷第1
    41至143頁)，與系爭遺囑原本筆跡進行比對，結果為：系爭
    遺囑中相同字之結構佈局、書寫習慣相似，系爭遺囑中「劉
    金花」筆跡與過往「劉金花」筆跡之結構佈局、書寫習慣相
    似，有法務部調查局110年4月1日函附之法務部調查局問題
    文書暨指紋鑑識實驗室鑑定書在卷可憑（見本院卷第155至1
    63頁），併參佐原告所提出其與被繼承人、原告父親孫建年
    一同拍攝之生活照片、被繼承人與孫建年及原告一同參與原
    告之女張嘉真婚宴照片、原告至安養院探視被繼承人所拍攝
    之照片(見本院卷第199至201、293至295、203至217頁），
    及證人張嘉真於本院審理時一一指證上開照片之拍攝地點及
    人別(見本院卷第378至379頁)，可知原告與被繼承人間情誼
    甚佳，且原告確有於被繼承人晚年探視及照顧被繼承人之事
    實，則被繼承人在未有法定繼承人之情況下，自有將遺產贈
    與原告之可能。基此，原告主張系爭遺囑內容確為被繼承人
    所親自書寫簽立，應可採信。
　㈢系爭遺囑是否符合自書遺囑之要件？
　　按自書遺囑者，應自書遺囑全文，記明年月日，並親自簽名
    ；如有增減，塗改，應註明增減、塗改之處所及字數，另行
    簽名，民法第1190條定有明文。是遺囑應依法定方式為之，
    自書遺囑，應記明年月日，並親自簽名，否則不生效力，最
    高法院28年上字第2293號判例意旨可參。惟該法條規定如有
    增減、塗改，應註明增減、塗改之處所及字數，另行簽名，
    旨在保障立遺囑人之真意，以昭慎重，並避免糾紛，非因有
    此情形，而謂所立自書遺囑不生效力(最高法院110年度台上
    字第254號判決、103年度台上字第2397號裁定同此意旨)。
    系爭遺囑雖通篇無「遺囑」字樣，然該文書由被繼承人自書
    全文，記明書立日期為102年11月18日，並簽名且蓋印，其
    內容為關於孫建年所遺臺北市萬華區華西街土地之一切事情
    委由原告處理，末句並有「我死一切權利由孫滿惠繼承」，
    可認係對其財產為處理，已具備自書遺囑之法定方式；而系
    爭遺囑於「…有關華西街一切事情，委由孫滿惠處理」後，
    「我死一切權利由孫滿惠繼承」前，有刪除「此至若是死亡
    」等字樣，及「我死一切權利由孫滿惠繼承」之「利」，曾
    為「理」遭塗改，雖均無註明增減、塗改之字數，但增減、
    塗改之方式不影響系爭遺囑整體內容，且增減、塗改處均蓋
    用劉金花之印章，並有劉金花簽名，足以表達係被繼承人本
    人塗改之意，應不影響系爭遺囑具自書遺囑之效力。從而，
    原告訴請確認系爭遺囑真正且有效，為有理由，應予准許。
　㈣原告請求被告交付附表一、二所示財產，有無理由？　
　⒈按解釋意思表示應探求當事人之真意，不得拘泥於所用之辭
    句，民法第98條定有明文；又解釋當事人所立書據之真意，
    以當時之事實及其他一切證據資料為其判斷之標準，不能拘
    泥字面或截取書據中一二語，任意推解致失真意（最高法院
    19年上字第28號判例意旨參照）。是以解釋意思表示應就社
    會客觀認知及當事人所欲表示之法律效果，於文義上及論理
    上均詳為推求，以探求當事人意思表示時之真意。
　⒉原告主張被繼承人所書立之系爭遺囑，係將被繼承人附表一
    、二所示全部遺產遺贈原告，然為被告所否認，查系爭遺囑
    記載全文為「台北萬華華西街同意先夫孫建年所留下來遺產
    因為建商未蓋好就跑走，政府稅應是地價稅本人同意遺族須
    要繳的稅及地價買賣，本人應該繳款及該土地買賣委由孫滿
    惠參加處理相關事宜，因為本人年事高，請夫家諒解，有關
    華西街一切事情，委由孫滿惠處理。我死一切權利由孫滿惠
    繼承。劉金花親筆中華民國102年11月18日」，已如前述，
    觀其文義脈絡，係起於交代被繼承人自孫建年所繼承之位於
    臺北市萬華區華西街土地之相關事務均委由原告代被繼承人
    處理，並無關於被繼承人其他財產之隻字片語，是其末句「
    我死一切權利由孫滿惠繼承」，實無從認包含被繼承人臺北
    市萬華區華西街土地以外之其他遺產，則原告請求被告應在
    管理被繼承人之遺產範圍內，將附表一所示之不動產移轉登
    記予原告，為有理由，原告請求被告交付被繼承人附表二所
    示動產，則無理由，應予駁回。
五、本件事證已臻明確，兩造其餘之攻擊防禦方法及所提證據，
    於判決結果不生影響，不再逐一贅述論列，併此敘明。
六、據上論結，本件原告之訴為一部有理由，一部無理由，爰判
    決如主文。　　　　
中　　華　　民　　國　　111 　年　　2   　月　　14　　日
                  家事法庭  法　官  翁儀齡
以上正本係照原本作成。
如對本判決上訴，須於判決送達後20日內向本院提出上訴狀。如
委任律師提起上訴者，應一併繳納上訴審裁判費。　　　　　　
中　　華　　民　　國　　111 　年　　2 　　月　　14　　日
                            書記官  尹遜言
　　　　　　　　　　　
　　　　　
附表一
編號 項目名稱 1 臺北市○○區○○段○○段0000○0000地號土地（權利範圍：公同共有189/1000） 2 臺北市○○區○○段○○段0000○0000地號土地（權利範圍：公同共有1/4） 3 臺北市○○區○○段○○段0000○0000地號土地（權利範圍：公同共有189/1000） 
附表二
編號 財產價值（新臺幣） 1 臺灣銀行建國分行活期存款（帳號：000-000-000-000）：118,950元 2 臺灣銀行建國分行定期存款（帳號：000-000-000-000）：2,000,000元 3 北投實踐郵局活期存款（帳號：000-000-000-000-00）：374,912元 4 郵局定存：1,600,000元 5 現金：63,166元